最　高　行　政　法　院　判　決
109年度年上字第311號
上　訴　人　張絮宸（即張惠萍）等350人（詳附表）
共　　　同
訴訟代理人　陳垚祥　律師
被 上訴 人　新北市政府                                
代　表　人　侯友宜              
上列當事人間公立學校教職員退休資遣撫卹條例事件，上訴人對
於中華民國109年9月17日臺北高等行政法院107年度年訴字第153
號判決，提起上訴，本院判決如下：
　　主  文
上訴駁回。
上訴審訴訟費用由上訴人負擔。
　　理  由
一、上訴人（含已死亡之林雅莉，其原審原告地位由附表編號35
    0至352之3人所承受，並接續提起本件上訴）均係公立學校
    退休教育人員，渠等退休案前經被上訴人依學校教職員退休
    條例（下稱舊法）核定退休。因公立學校教職員退休資遣撫
    卹條例（下稱新法）於民國106年8月9日修正公布，107年7
    月1日施行，於是被上訴人分別以如原判決附表所示函文（
    下合稱原處分）重新計算上訴人自107年7月1日起的每月退
    休所得。上訴人不服，經訴願決定駁回後，上訴人仍不服，
    提起行政訴訟，求為判決訴願決定及原處分均撤銷。經原判
    決駁回，上訴人遂提起本件上訴。
二、上訴人起訴主張、被上訴人於原審之答辯，均援引原判決所
    載。 
三、原判決駁回上訴人在原審之訴，其理由略以：
　㈠司法院已於108年8月23日作成釋字第783號解釋（下稱釋字第
    783號解釋），認為：「新法第8條第2項規定無涉法律不溯
    及既往原則及工作權之保障，亦未牴觸比例原則，與憲法保
    障人民財產權之意旨尚無違背。同條例第4條第6款、第39條
    第2項規定，與憲法保障生存權及教育工作者生活之意旨尚
    無違背。同條例第4條第4款、第5款、第19條第2款、第3款
    、第36條、第37條、第38條及第39條第1項規定，無涉法律
    不溯及既往原則，與信賴保護原則、比例原則尚無違背。」
    上訴人雖主張退撫給與是遞延工資的給付等，惟釋字第783
    號解釋理由書第69段已表示退撫給與並非遞延工資之給付等
    ，上訴人對公立學校教職員退休所得之本質應有誤會，故釋
    字第783號解釋已就上訴人之指摘有所認定，依司法院釋字
    第185號解釋，原審受司法院解釋所拘束，應依解釋意旨作
    成裁判，上訴人之主張，均不可採。
　㈡新法施行前退休生效擇領一次退休金者，其對國家財政的影
    響結果屬既定事實，對於新法所欲達成延續退撫基金存續、
    因應人口結構老化及少子化現象差異等公共利益，影響已屬
    有限，此與擇領月退休金者，因仍持續與國家發生退休給付
    的法律關係，對上述重大公益目的達成有持續性的影響，兩
    者仍有不同，無法相提並論。故新法僅針對擇領月退休金者
    為向後調降每月退休給予的作法，屬立法者本於立法目的而
    為具正當理由的差別待遇，與憲法第7條保障的實質平等原
    則相符。又按司法院釋字第596號解釋理由書意旨，有關公
    務人員教職員的退離給與、公教保險的養老給付與勞工保險
    的老年給付、勞工退休金等，是依照職業團體而建立的不同
    制度，其適用範圍、影響層面、給付標準及修法的急迫性等
    容有不同，尚難逕認立法者目前尚未就勞工保險法制進行相
    關修正，即認為新法的修正違反平等原則。
　㈢新法第34條第1項規定，適用於新法公布施行之日起1年內退
    休生效的教職員，與上訴人均為新法生效前即已退休的情形
    不同；又同條第2項規定，並無變動上訴人的既得權益，均
    非被上訴人作成原處分的法律依據。參照釋字第783號解釋
    理由意旨，因支領月補償金之退撫給與法律關係的構成要件
    事實，在現實生活中尚未完全具體實現，新法第34條第3項
    規定只是就尚未完成給付的月補償金權利內容如何計算應補
    發之餘額的問題，不是追繳已受領的月補償金，故非真正溯
    及適用的情形，無涉法律不溯及既往原則。且此一規定是為
    保障新法施行前已擇領月補償金者與擇領一次補償金者權益
    的衡平而設，屬有益於上訴人的規範，且手段與目的具有合
    理關聯，未逾必要性，與平等原則及比例原則均無違背。
　㈣原處分沒有違反信賴保護原則、法律不溯及既往原則、比例
    原則及平等原則：被上訴人依新法規定重新審定上訴人107
    年7月1日起的退休所得，並無裁量權行使空間，作成原處分
    屬羈束行政之性質，新法相關規定既經釋字第783號解釋認
    為無違比例原則、信賴保護原則、法律不溯及既往原則及平
    等原則等，已如前述，則被上訴人適用法律作成原處分，亦
    無違反比例原則、信賴保護原則、法律不溯及既往原則及平
    等原則。上訴人訴請撤銷原處分，自無依據。
　㈤上訴人聲請原審裁定停止訴訟程序，聲請司法院大法官再為
    補充解釋，但原審沒有違憲確信，無聲請補充解釋的必要。
　㈥綜上所述，原處分合法，訴願決定予以維持，亦無不合，上
    訴人訴請撤銷為無理由，應予駁回等語，將訴願決定及原處
    分均予維持，駁回上訴人之訴。
四、上訴意旨略以：
  ㈠釋字第783號解釋應有下列各項疏漏及錯誤之處，仍有待日後
    本件判決確定後聲請補充解釋之必要：
　⒈國家與公立學校教職員間之關係，按司法院釋字第596號解釋
    意旨，應屬互負對待給付義務之關係，因此政府按月提撥退
    撫費用所分擔之65%，應係勞務所應負之對價，釋字第783號
    解釋所謂恩給制，應有違誤；另薪俸與退休金既屬公立學校
    教職員執行職務之對待給付，即為政府應負擔之勞動成本，
    應視為人民依憲法第18條服公職所應具有之權利，且退休金
    亦因屬勞動成本，而應認係遞延工資之給付性質，釋字第78
    3號解釋卻認「公立學校教職員之退撫給與並非遞延工資給
    付」，殊有不當。且退休公立學校教職員所領取養老給付優
    存利息18%，實則係社會保險規定，釋字第783號解釋未審酌
    勞工保險條例亦有規定「老年給付」即退休給與，並按月給
    付之存在，亦違反平等原則；再按舊法第8條第1項後段規定
    ，政府以退撫基金支付退休給付若有不足，仍應負起全部給
    付退休金之責任。尤其退撫基金不足，實乃政府保管運用不
    當所致，非公立學校教職員所應負之責任。然司法院大法官
    卻自行增加國家法律所未規定之限制，損害退休公立學校教
    職員之退休金，應屬違憲解釋，司法院大法官就上開解釋應
    為補充解釋，法院似不應受其拘束。
　⒉釋字第783號解釋僅為解決退撫基金之財務危機，卻未優先顧
    及憲法保障人民服公職權與財產權之規定，且實際上，公務
    人員退休撫卹基金管理條例第8條後段，已明定有效改善基
    金財務問題之開源機制，司法院大法官卻視而不見，貿然採
    取修法方式減少支付退休人員退休金之「節流」手段，顯已
    與憲法第23條規定之比例原則相違背。再者，舊法第8條所
    規定「政府負最後支付保證責任」，並未規定政府須在「採
    行開源節流手段仍不足維持退撫基金收支平衡時之前提要件
    下，政府始支付最後保證責任」，而釋字第783號解釋卻作
    出上開前提條件，增加法律所無限制之規定，有違憲法所規
    定之法理。
　⒊新法將公教人員之退休金大幅縮減，使退休後生活財務規劃
    受到莫大衝擊，且政府亦未提出合理補償或補救措施，係政
    府推託其應給付退休給與義務之賴債行為，實非可取；復者
    ，新法之退休給付，全然不符退休公立學校教職員俸給與職
    等身分之生活，尤其新法亦訂有退休所得替代率上限及下限
    規定，而與相關退休給付及費率提撥計算方式有所差別，有
    失繳費之權利義務對等關係，亦有違平等原則；更何況新法
    祇就「國庫公益」為考量，致已退休公立學校教職員無法安
    度餘生，破壞公立學校教職員「制度性保障」，是以，新法
    第4條第6款規定應不符老年生活之最低生活保障，應有違反
    侵害最小之必要原則。
　㈡再者，政府無積極採取任何開源節流手段，在短暫期間內大
    幅度減少退休金約3分之1，顯然過於激烈，有違反比例原則
    ，且政府未依行政程序法第126條第1項規定給予上訴人合理
    補償措施，亦應有違反誠信原則及信賴保護原則。釋字第78
    3號解釋並未審酌而率而認定合憲，故有待日後本件判決確
    定後再聲請司法院補充解釋。原審之認事用法尚有違憲之虞
    。
五、本院查：
　㈠憲法第78條規定：「司法院解釋憲法，並有統一解釋法律及
    命令之權。」第173條規定：「憲法之解釋，由司法院為之
    。」第171條第2項規定：「法律與憲法有無牴觸發生疑義時
    ，由司法院解釋之。」第79條第2項規定：「司法院設大法
    官若干人，掌理本憲法第78條規定事項……」是解釋法律牴觸
    憲法而宣告其為無效，乃專屬司法院大法官之職掌。司法院
    依上開規定所為之解釋，有拘束全國各機關及人民之效力，
    各機關處理有關事項，應依解釋意旨為之，違背解釋之判例
    ，當然失其效力，亦經司法院釋字第185號解釋宣示在案。
    上開解釋所稱之全國各機關，當然包含法院在內。又法官依
    據法律獨立審判，憲法第80條定有明文，故依法公布施行之
    法律，法官應以其為審判之依據，不得認定法律為違憲而逕
    行拒絕適用；又該法律如經司法院作成解釋宣告未違憲，依
    前段之說明，法院亦自應受其拘束，於審理個案時，依解釋
    意旨為之；且於該解釋作成後，如無因憲法或相關法律有所
    修正，或相關社會情事已有重大變更，而有重行認定與判斷
    之必要，並聲請經司法院再作成變更或補充之解釋，應不許
    法院或其他任何人民或機關持歧異之見解不予遵守。
　㈡經查，新法規定係於106年8月9日制定公布，於107年7月1日
    施行，旋經立法委員林德福等38人以新法第4條第4款至第6
    款、第8條第2項、第19條第2款、第3款、第36條至第38條、
    第39條第1項、第2項、第77條第1項第3款規定，提高退撫基
    金共同撥繳費用之基準、變更公立學校教職員退撫給與之條
    件與計算基準、降低退休所得替代率、削減公立學校教職員
    保險養老給付優惠存款利息、限制再任私立學校職務停止領
    受月退休金權利等，違反法律不溯及既往原則、信賴保護原
    則及比例原則，侵害受規範對象受憲法保障之財產權、生存
    權、服公職權、工作權及平等權，聲請解釋。司法院嗣於10
    8年8月23日公布釋字第783號解釋之解釋文及解釋理由書，
    依前揭之說明，原審及本院自均應受其拘束，於審理本件時
    ，依解釋意旨為之。況查，釋字第783號解釋公布迄今，其
    間憲法或相關法律均未見有所修正，相關社會情事亦未見有
    何重大變更，自無聲請司法院重行認定與判斷之必要。是依
    前揭之說明，上訴意旨以被上訴人適用新法作成之原處分及
    釋字第783號解釋均違反平等原則、比例原則、誠信原則及
    信賴保護原則等，且釋字第783號解釋仍有待補充解釋等語
    ，指摘遵守釋字第783號解釋之原判決違背法令，自無可採
    。
　㈢另上訴意旨主張政府未依行政程序法第126條第1項規定給予
    上訴人合理補償措施，有違反誠信原則及信賴保護原則云云
    。然查釋字第783號解釋業已敘明公立學校教職員月退休所
    得之總額，繫於退休後餘命之長短，與勞退新制之勞工制度
    相較，二者本質上尚有差異，是退撫給與並非遞延工資之給
    付（理由書第69段），是上訴人指逐年予以減少，係違背誠
    實信用原則，顯屬無據；又上開解釋復指明退休人員經審定
    後之月退休金，係建構於繼續性法律關係（理由書第86段）
    ，而新法第37條第5項明文規定：「本條例施行前退休生效
    者，應按本條例施行時之待遇標準，依前4項規定重新計算
    每月退休所得……」是被上訴人依此規定作成原處分，就新法
    施行後之每月退休所得重新計算，並非廢止原核准退休之審
    定，亦非廢止所計算於舊法時期之每月退休所得審定，顯無
    行政程序法關於廢止行政處分乃至補償規定之適用，況上開
    解釋復指明，調降退休所得係政府為確保退撫制度永續發展
    ，保障退休人員老年經濟生活安全，經檢討原有退休制度不
    合宜之處，並參酌當前世界先進國家公部門退休改革方案，
    分階段改革，新法之制定，係短程改革之作為，旨在檢討現
    行制度，期以達成退撫基金用盡年限由原118年延後至138年
    之現階段改革效益，解決急迫財務危機（理由書第120段）
    ，而新法調降原月退休所得，使其不得超過依替代率上限計
    算之金額等相關規定，無涉法律不溯及既往原則，且與信賴
    保護原則、比例原則尚無違背（理由書第83段至第116段）
    ，則上訴人所主張之就財產上損失者予以補償一節，即與新
    法及上述解釋意旨相違背，而無可採。
　㈣綜上所述，原判決駁回上訴人在原審之訴，並無上訴人主張
    之違背法令情事。上訴論旨，仍執前詞，指摘原判決違背法
    令，求予廢棄，為無理由，應予駁回。
六、據上論結，本件上訴為無理由。依行政訴訟法第255條第1項
    、第98條第1項前段、第104條、民事訴訟法第85條第1項前
    段，判決如主文。
中　　華　　民　　國　　110　 年　　 9　　月　  16    日
                    最高行政法院第三庭
                        審判長法官　帥  嘉  寶
                              法官　林  玫  君 
                              法官　李  玉  卿
　　　　　　　　　　　　　　　法官  洪  慕  芳
                              法官　鄭  小  康
　
以  上  正  本  證  明  與  原  本  無  異
中　　華　　民　　國　　110　 年　　 9　　月　  16    日
                              書記官　徐  子  嵐